【裁判字號】    95,上訴,2552
【裁判日期】    951228
【裁判案由】    強盜
【裁判全文】
臺灣高等法院臺中分院刑事判決        95年度上訴字第2552號
上  訴  人
即  被  告  丙○○
指定辯護人  甲○○  （即本院公設辯護人）
上  訴  人
即  被  告  乙○○
選任辯護人  林坤賢律師
選任辯護人  邱華南律師
上列上訴人因強盜案件，不服臺灣臺中地方法院95年度訴字第
1608號中華民國95年9月18日第一審判決（起訴案號：臺灣臺中
地方法院檢察署95年度偵字第10016號、11458號），提起上訴，
本院判決如下：
    主  文
原判決撤銷。
丙○○、乙○○共同意圖為自己不法之所有，攜帶兇器，以脅迫
至使不能抗拒，而使他人交付其物，未遂，各處有期徒刑參年捌
月。扣案之水果刀壹支、鐮刀壹支、安全帽壹頂、口罩壹個及手
套壹組均沒收。
    犯罪事實
一、丙○○、乙○○2人，因缺錢花用，竟共同基於意圖為自己
    不法所有之犯意聯絡，由乙○○騎乘其所有車牌號碼P78-15
    2號機車附載丙○○；而丙○○並戴上其所有之手套、口罩
    及紅色安全帽，乙○○則戴上其所有之手套及黑色安全帽（
    此部分未扣案），並攜帶客觀上足對人之生命、身體、安全
    構成威脅，足供兇器使用之丙○○所有之水果刀1支及丙○○、乙○○2人於途中撿拾他人所棄置而據為己有之鐮刀1支
    ，於民國95年5月5日4時43分（起訴書誤載為37分）許，行
    駛至位於臺中縣神岡鄉○○路469號之「7-11超商」，認有
    機可乘，先由丙○○手持水果刀進入「7-11超商」櫃檯內，
    乙○○隨即手持鐮刀進入，在櫃檯前喊「搶劫，把錢拿出來
    ，就不會對你怎樣」等語，丙○○持水果刀進入櫃檯內，亦
    向戊○○稱，「把錢拿出來」後，並持水果刀以刀尖指向戊○○胸口逼近，以此客觀之脅迫致使戊○○不能抗拒之方式
    ，命戊○○交付財物。惟戊○○趁機以右手抓住丙○○持水
    果刀之手往外拉，將丙○○壓倒在地而制伏，乙○○見狀為
    協助丙○○能脫離現場，乃站在櫃檯外，俯身趴在櫃檯上手
    持鐮刀指向戊○○之方向脅迫戊○○，但戊○○不為所動，
    乙○○見已無法達到強盜之目的，為免被逮捕，則趁機離開
    ，並騎乘前開機車逃逸，並將手持之鐮刀，丟在現場，而未
    得逞。戊○○則隨即將該「7-11超商」之大門鎖上，一面持
    刀面向丙○○，以防止丙○○逃逸；一面則打電話報警。嗣
    經警到場處理，並先行在該「7-11超商」內逮捕丙○○，並
    扣得丙○○所有供行強盜用之手套1組、口罩1個、安全帽1
    頂、水果刀1支及前開由乙○○所持供行強盜用，而丟置在
    現場之鐮刀1支；嗣再循線查獲乙○○。
二、案經臺中縣警察局豐原分局報告臺灣臺中地方法院檢察署檢
    察官偵查起訴。
    理    由
一、關於證據能力部分：
    按被告以外之人於審判外之陳述，雖不符刑事訴訟法第159
    條之1至第159條之4之規定，然經當事人於審判程序同意作
    為證據，法院審酌該言詞陳述作成時之情況，認為適當者，
    亦得為證據；當事人、代理人或辯護人於法院調查證據時，
    知有刑事訴訟法第159條第1項不得為證據之情形，而未於言
    詞辯論終結前聲明異議者，視為有前項之同意，刑事訴訟法
    第159條之5定有明文。查證人戊○○於警詢及檢察官偵訊時
    所為之陳述，固均為審判外之陳述而屬傳聞證據，惟原審審
    理時，已依法定程序傳喚證人戊○○到場，命其具結陳述，
    並使被告有與證人對質及詰問之機會，已確保被告之對質詰
    問權，且被告就前開審判外之陳述，於原審及本院審理中均
    不爭執其證據能力，復未曾於言詞辯論終結前聲明異議，而
    本院審酌上開陳述作成時之情況，並無違法取證之瑕疵，認
    以之作為證據為適當，揆諸上開規定，證人戊○○於審判外
    之陳述，有證據能力。
二、訊據上訴人即被告（下稱被告）丙○○、乙○○對於渠等在
    上開時、地，分持水果刀、鐮刀，進入超商命店員交付財物
    未得逞等事實，於警偵訊及原審與本院審理中均坦承不諱；
    惟公設辯護人辯以：被告乙○○當時持鐮刀站立於櫃檯前，
    被告丙○○進入櫃檯後，並未直接持水果刀抵住戊○○身體
    ，且戊○○尚能反抗制伏被告丙○○，顯見被告等之言語舉
    動，尚未至使戊○○達不能抗拒之程度，本件被告2人主觀
    上是在恐嚇取財，應僅構成恐嚇取財罪而已等語。惟按，強
    盜罪所施用之強暴脅迫，須足使被害人喪失意思自由，並達
    於不能抗拒之程度，始足當之。至其是否已達於使人不能抗
    拒之程度，則應就客觀具體之情狀加以判斷；又強盜罪之強
    暴、脅迫，以所施用威嚇之程度，客觀上足以壓抑被害人之
    意思，至使不能抗拒為已足。至施用之威嚇手段，客觀上是
    否足以壓抑被害人之意思自由，應依一般人在同一情況下，
    其意思自由是否因此受壓制為斷，不以被害人之主觀意思為
    準；而強盜罪之強暴、脅迫，祇須抑壓被害人之抗拒或使被
    害人身體上、精神上處於不能抗拒之狀態為已足，其暴力縱
    未與被害人身體接觸，仍無礙於強盜罪責之成立；若當場對
    被害人施以強暴脅迫，達於不能抗拒之程度，即係強盜行為
    ，不能再論以恐嚇取財罪名，至被害人有無抗拒，或行為人
    持以實施強暴脅迫之兇器是否取自被害人之處所，及行為後
    如何離去，均於其是否為強盜，不生影響。最高法院71年度
    台上字第1040號、87年度台上字第3705號、89年度台上字第
    3035號、91年度台上字第2653號判決要旨可資參照。經查，
    證人即上址超商店員戊○○於偵查中結證稱：被告乙○○拿
    鐮刀、丙○○拿水果刀一前一後進來，被告乙○○進來後拿
    著刀放在桌上說「錢交出來就不會對你怎麼樣」，被告丙○○進來手握著刀子對著伊大約離兩步的距離說「把錢拿出來
    」，當時伊往前用右手抓住被告丙○○拿刀的手往外拉，然
    後推倒壓在地上，那時被告乙○○距離伊約一、二公尺，見
    刀在伊手上並叫伊放下刀子，被告乙○○見無法救被告丙○○就跑掉了，伊將超商的門關起來後就打電話報警等語（見
    偵字第10016號卷第33頁）；復於原審審理中行交互詰問時
    結證稱：「（問：當初你與被告丙○○發生衝突時，被告乙○○在作何事？）他叫我放開他，說他們會離開，當時被告
    乙○○手上的刀子還拿著；（問：被告有無拿刀對你揮舞或
    壓在你身上？）被告丙○○進入店內時拿著刀子，轉進櫃檯
    時，持刀尖對著我的胸口，距離大概一公尺左右，一直接近
    我；（問：被告丙○○拿著刀對你胸口的時候，有說什麼？
    ）他說把錢交出來，就不會對你怎麼樣；（問：另外一位被
    告有無說什麼？）他也說把錢交出來」等語（見原審卷第
    106頁至107頁）；又依原審勘驗案發時現場監視錄影光碟結
    果：「95年5月5日4時43分37秒丙○○頭戴紅色全罩式安
    全帽，戴口罩，戴手套、手拿水果刀進入店內。95年5月5
    日上午4時43分38秒乙○○頭戴黑色全罩式安全帽，戴手套
    、手持鐮刀進入店內。95年5月5日上午4時43 分40秒乙○○手握鐮刀，放在櫃檯上，店員出現在螢幕右下角櫃檯後方
    ，雙方對立。95年5月5日上午4時43分49秒乙○○持鐮刀
    走向櫃檯後方。95年5月5日上午4時45分17秒乙○○從螢
    幕上方雙手高舉，從置物架走向店門口，並於95 年5月5日
    上午4時45分20秒先行離開。95年5月5日上午4時45分28秒
    店員走到店門口將門上鎖。95年5月5日上午4時45分30秒
    店員持水果刀站在店門口處，丙○○站在螢幕上方置物架處
    ，雙方對峙，店員並打手機報警（雙方持續對峙）。95年
    5月5日上午4時50分20秒送報生進入該店，店員請送報生打
    電話給店長。95年5月5日上午4時52分28秒警方抵達現場
    ，進入店內並逮捕丙○○。」（見原審卷第104頁至105頁）
    等情；再本院於審理時勘驗上開監視錄影光碟結果：亦見被
    告乙○○站在櫃檯外，俯身趴在櫃檯上手持鐮刀指向戊○○
    之方向之事實，此有本院翻拍字上開光碟之照片數張附卷可
    稽；經核與證人戊○○證述案發情節相符，且經被告2人供
    承在卷，是則，證人戊○○於案發之際雖曾徒手抵抗並制伏
    被告丙○○，然因被告有2人犯案，人數上較具優勢，且被
    告丙○○持刀尖對著戊○○的胸口，朝位處人體臟器重要部
    位逼近，且被告乙○○則站在櫃檯外，俯身趴在櫃檯上手持
    鐮刀指向戊○○之方向，而有脅迫被害人戊○○協助被告丙○○逃逸之情事以觀；本件被告2人均持刀械闖入該店，觀
    諸扣案之鐮刀、水果刀，質的堅硬，刀鋒銳利，若持以攻擊
    人，將產生一定之危害，對於被害人戊○○之身體、生命容
    有發生傷害之虞，衡以當時客觀情狀而言，案發於人煙稀少
    、不易被發覺之夜間時刻，被害人戊○○已陷於面臨現有之
    惡害之狀態，一般人在同一情況下，足認其意思自由因此受
    到壓制，被告所為顯係抑壓被害人之抗拒或使被害人身體上
    、精神上處於不能抗拒之狀態為已足，至被告所持刀械縱未
    與被害人戊○○之身體接觸、戊○○雖奮力抵抗、被告乙○○行為後見機離去等情，揆諸前揭判決意旨，尚非所問。證
    人戊○○雖另證稱：「（問：對方既然有持刀，為何你敢作
    出抗拒動作？）因為當時我在盤算要買什麼車，兩部車我猶
    豫不決，心情很差，剛好歹徒進來，且我朋友有教過我防身
    術；（問：你當時心情是否感到害怕？）不會」等語（見原
    審卷第106頁），然證人戊○○主觀意思畏懼與否，就前揭
    依客觀具體之情狀推認已達於使人不能抗拒之程度一節，亦
    非所問，況證人戊○○原先仍在思慮買車一事，見被告2 人
    持刀闖入後，即無暇思慮及此而奮力抵抗，亦足推認被告等
    持刀進入店內命其交付財物之舉，足以壓制戊○○之意思自
    由。且被告乙○○進入「7-11超商」時，即口稱搶劫，被告
    2人又同時持有刀械，顯然被告2人之主觀意圖應為強盜無疑
    ；是以，被告2人持刀進入店內命戊○○交付財物之行為，
    雖因戊○○適時反抗而未得逞，然不應以此未遂之結果及戊○○之主觀因素反推被告2人上開行為未達至使不能抗拒之
    程度，是公設辯護人所辯上情，委無足採。此外，並有現場
    照片2張附卷可稽，以及監視錄影光碟片1片、手套1組、口
    罩1個、安全帽1頂、水果刀及鐮刀各1支扣案足佐，益徵被
    告自白與事實相符，起訴書雖記載被告2人於95年5月5日4時
    37分許，持刀進入上址超商，然經勘驗現場錄影光碟結果顯
    示：「、95年5月5日4時43分37秒丙○○頭戴紅色全罩式
    安全帽，戴口罩，戴手套、手拿水果刀進入店內。95年5
    月5日上午4時43分38秒乙○○頭戴黑色全罩式安全帽，戴手
    套、手持鐮刀進入店內」，業如前述，是認被告等係於於95
    年5月5日4時43分許，持刀進入上址超商，應予更正，附此
    敘明。綜上，本件事證明確，被告犯行洵堪認定，應予依法
    論科。
三、新舊法之比較：
    查本件被告犯罪後，刑法部分條文、於94年1月7日修正公布
    ，並於95年7月1日施行。按行為後法律有變更者，適用行為
    時之法律，但行為後之法律有利於行為人者，適用最有利於
    行為人之法律，修正後刑法第2條第1項定有明文。此條規定
    係規範行為後法律變更所生新舊法律比較適用之準據法，本
    身尚無新舊法比較之問題，於新法施行後，應一律適用新法
    第2條第1項之規定，為「從舊從輕」之比較，先予敘明。
    再按本次法律變更，比較時應就罪刑有關之共犯、未遂犯、
    想像競合犯、牽連犯、連續犯、結合犯，以及累犯加重、自
    首減輕暨其他法定加減原因（如身分加減）與加減例等一切
    情形，綜其全部罪刑之結果而為比較（最高法院95年5月23
    日95年度第八次刑庭會議決議參照）。且修正新舊法比較適
    用有下列原則：1.比較新舊法，應就罪刑有關法定加減原因
    等一切情形，綜合其全部之結果而為比較，再適用有利於行
    為人之法律處斷（最高法院88年度台上字第5840號判決參照
    )。2.須行為時法與裁判時法均有處罰，始有刑法第2條第1
    項之比較適用新、舊法（最高法院88年度台上字第7013號判
    決參照）。3.倘新、舊法均有處罰，而新法之適用範圍較諸
    舊法有所限制時，必其行為同時符合修正後之法律所規定之
    犯罪構成要件，始有刑法第2條第1項但書之適用（最高法院
    92年度台上字第4238號判決參照）。4.比較新舊法之結果，
    應全部適用舊法或新法，不得割裂適用（最高法院87年度台
    非字第400號判決）。故經此比較適用結果，應全部適用舊
    法，或全部適用新法。被告所犯各罪，經綜合比較修正前後
    之刑法及相關條文：
  (一)關於共同正犯：修正前刑法第28條規定：「二人以上共同實
    施犯罪之行為者，皆為正犯。」，修正後刑法第28條則規定
    ：「二人以上共同實行犯罪之行為者，皆為正犯。」，其立
    法理由旨在排除陰謀、預備共同正犯之成立，對於著手後，
    共同實行犯罪構成要件行為者，修正前後規定均認應論以共
    同正犯，並無歧異。
  (二)關於未遂：修正前刑法第26條前段規定：「未遂犯之處罰，
    得按既遂犯之刑減輕之。」，修正後刑法則將上開規定移置
    於同法第25條第2項：「未遂犯之處罰，以有特別規定者為
    限，並得按既遂犯之刑減輕之。」。比較修正前後之規定內
    容，未遂犯均得按既遂犯之刑減輕，並無歧異。
  (三)綜合上述各條文修正前、後之比較，揆諸前揭最高法院決議
    及修正後刑法第2條第1項規定之「從舊從輕」原則，被告自
    應適用其行為時之法律，即修正前刑法之相關規定，予以論
    處。
四、按刑法第321條第1項第3款之攜帶兇器竊盜罪，係以行為人
    攜帶兇器竊盜為其加重條件，此所謂兇器，其種類並無限制
    ，凡客觀上足對人之生命、身體、安全構成威脅，具有危險
    性之兇器均屬之，且祇須行竊時攜帶此種具有危險性之兇器
    為已足，並不以攜帶之初有行兇之意圖為必要。最高法院79
    年臺上字第5253號判例可資參照。查扣案之水果刀及鐮刀各
    1 支，質的堅硬，刀鋒銳利，若持以攻擊人，將產生一定之
    危害，自屬兇器。復按恐嚇罪與強盜罪之區別，前者係以將
    來之惡害通知被害人，使其生畏怖心，後者係以目前危害或
    施用強暴脅迫，至使不能抗拒為標準，最高法院91年度臺上
    字第287號判決意旨可資參照。查本件被告2人既於超商內分
    持水果刀指向被害人、持鐮刀立於被害人所在之櫃檯前，核
    係以當場立即之危害相向，而其危害之程度係生命、身體之
    重大危險，參照上開說明，被告2人之行為應係構成以脅迫
    手段至使被害人不能抗拒之強盜行為。核被告2人所為，係
    犯刑法第330條第2項、第1項攜帶兇器強盜罪未遂罪。被告2
    人間就本件犯行，有犯意之聯絡及行為之分擔，為共同正犯
    。被告2人所為尚屬未遂階段，應按既遂犯減輕其刑。被告
    乙○○之選任辯護人雖稱，被告乙○○有因己意而終止
    本件強盜之行為，應有修正後之刑法第27條第2項規定終止
    未遂之適用云云，惟查：本件被告2人之所以無法達到強盜
    財物之結果，係因被害人戊○○之反抗，而搶下被告丙○○
    手中所持有之水果刀，並已先制伏被告丙○○之情況下，被
    告乙○○於見強盜財物之目的，已無法達到及希望被害人戊○○同意被告丙○○離去之情形下，始放棄手中之鐮刀，並
    高舉雙手，而非在犯罪行為進行中，因不願繼續強盜行為，
    而終止其強盜行為，核與終止未遂之規定不符，自無該條規
    定之適用，選任辯護人此部分之見解，應有未洽，附此敘明
    。
五、原審以被告2人罪證明確予以論罪科刑，固非無見；惟原審
    就被告2人於強盜時，所分持之刀械為水果刀或鐮刀，並未
    於事實中予以表示清楚；鐮刀1支係被告2人所拾得後共同佔
    為己有，原審認定是被告乙○○所有，尚有為洽。本件被告
    2 人提起上訴，雖非可採，原判決既有上揭可議之處，自屬
    無可維持，應由本院將原審判決撤銷改判。爰審酌被告2人
    年輕力壯，僅因一時缺錢花用之動機，竟不謀正途牟利，而
    以暴力欲遂其強索他人財物之目的，持刀相向，容有傷害他
    人身體、生命之虞，雖因被害人適時反抗而未造成財物遭搶
    ，然渠等所為仍嚴重危害社會治安，惟念及被告前無不良前
    科，有臺灣高等法院被告前案紀錄表附卷可稽，素行尚可，
    供認犯行，犯後態度尚佳，頗具悔意等一切情狀，量處如主
    文所示之刑，以示懲儆。扣案之手套1組、口罩1個、安全帽
    1 頂、水果刀1支，係被告丙○○所有供犯本件強盜之用，
    扣案鐮刀支，係被告2人所有，供犯上開犯行之用，業據被
    告2人供明在卷，又修正前刑法第38條第3項規定：「第1項
    第2款、第3款之物，以屬於『犯人』者為限，得沒收之。但
    有特別規定者，依其規定。」，修正後刑法第38條第3項規
    定：「第1項第2款、第3款之物，以屬於『犯罪行為人』者
    為限，得沒收之。但有特別規定者，依其規定。」，此部分
    修正對被告而言應無有利、不利問題，且從刑附屬於主刑，
    除法律有特別規定者外，依主刑所適用之法律（最高法院95
    年第八次刑事庭會議決議意旨參照），故均應適用刑法第38
    條第1項第2款規定，宣告沒收。至被告乙○○使用之手套及
    安全帽，未據扣案，亦非違禁物，為免執行困難，爰不併予
    宣告沒收。
據上論斷，應依刑事訴訟法第369條第1項前段、第364條、第299
條第1項前段，刑法第2條第1項、（修正前）第28條、（修正前
）第26條前段、第330條第2項、第1項、第38條第1項第2款，判
決如主文。
本案經檢察官丁○○到庭執行職務。
中    華    民    國    95    年    12    月    28    日
            刑事第十一庭  審判長法  官  陳  朱  貴
                                法  官  郭  同  奇
                                法  官  何  志  通
上列正本證明與原本無異。
如不服本判決應於收受送達後十日內向本院提出上訴書狀，其未
述上訴之理由者並得於提起上訴十日內向本院補提理由書（均
須按他造當事人之人數附繕本）
                                書記官  林  桂  鳳
中    華    民    國    95    年    12    月    29    日


司法院資訊處製作；財團法人民間司法改革基金會備份。
